【裁判字號】    97,簡,195
【裁判日期】    970630
【裁判案由】    營業稅
【裁判全文】
臺北高等行政法院判決
                                     97年度簡字第00195號
原      告  昌佶國際企業有限公司
代  表  人  甲○○
被      告  財政部臺灣省北區國稅局
代  表  人  陳文宗（局長）住同上
送達代收人  乙○○
上列當事人間因營業稅事件，原告不服財政部中華民國97年1月
18日台財訴字第09600525550號訴願決定，提起行政訴訟。本院
判決如下：
    主  文
原告之訴駁回。
訴訟費用由原告負擔。
    事  實
一、事實概要：
    緣法務部調查局中部地區機動工作組（下稱中機組）查獲原
    告於民國（下同）92年4月間無進貨事實，取具虛設行號古
    早人企業有限公司及錸聚企業有限公司（下稱古早人公司及
    錸聚公司）開立之統一發票3 紙，銷售額合計新臺幣（下同
    ）931,000 元（下稱系爭發票），營業稅額46,550元，作為
    進項憑證申報扣抵銷項稅額，經通報被告機關審理違章成立
    ，初查乃核定補徵營業稅額46,550元，並按所漏稅額處3 倍
    之罰鍰139,600 元（計至百元止）。原告對罰鍰處分不服，
    申經復查，未獲變更，提起訴願亦遭決定駁回，遂向本院提
    起本件行政訴訟。
二、兩造聲明：
  (一)原告聲明求為判決：
    1.訴願決定、復查決定及原處分均撤銷。
    2.訴訟費用由被告負擔。
  (二)被告聲明求為判決：
    1.請駁回原告之訴。
    2.訴訟費用由原告負擔。
三、兩造之爭點：被告依加值型及非加值型營業稅法第19條第1
    項第1款、第35條第1項、第51條第5款、民法第103條第1項
    及第224條前段等規定，對原告按所漏稅額處3倍之罰鍰
    139,600元，是否適法？
  (一)原告主張之理由：
    1.原處分以原告公司於92年4月1日至92年4月30日無進貨事
      實，取得虛設行號「古早人企業有限公司」、「錸聚企業
      有限公司」開立之統一發票3紙，進項金額合計931,000元
      ，稅額合計46,550元，作為進項憑證申報扣抵銷項稅額，
      虛報進項稅額46,550元，違反加值型及非加值型營業稅法
      第15條第1項、第3項及第19條規定，處罰鍰新台幣13萬9
      仟6佰元，原告不服，申請復查，遭財政部台灣省北區國
      稅局駁回復查，原告再提訴願，復遭財政部駁回訴願。惟
      原處分、原復查決定及原訴願決定認事用法實有誤違，茲
      析述如后：
      (1)原告公司於91年7月31日起停止營業，曾委託位於台北
        縣板橋市○○路32巷4號9樓，從事代理會計記帳業務之
        金言稅務會計師事務所(負責人許淇鈴)辦理註銷登記停
        止領用發票，惟該事務所竟利用其專業矇騙原告，並自
        行違法冒領原告公司發票違法開立不實之銷項後，並使
        用不實憑證扣抵原告公司應納稅額，並利用虛假營業稅
        申報書隱瞞事實，原告公司接獲通知後，立即清查發現
        有遭該事務所偽造之進銷項事實後，並立即自行補繳該
        稅款，並對該不肖會計事務所提出刑事告訴。
      (2)金言稅務會計師事務所負責人許淇鈴涉嫌偽造文書等罪
        經原告公司負責人依法提出刑事告訴後，因履傳、拘未
        獲，業經台灣板橋地方法院檢察署97年2月26日板檢榮
        等往緝字第1037號併案通緝在案。
      (3)按現代國家基於「有責任始有處罰」之原則，對於違反
        行政法上義務之處罰，應以行為人主觀上有可非難性及
        可歸責性為前提，如行為人主觀上並非出於故意或過失
        情形，應無可非難性及可歸責性，故行政罰第7條第1項
        明文：「違反行政法上義務之行為，非出於故意或過失
        者，不予處罰。」另按罰鍰為行政罰法規定行政罰之一
        種，行政罰法第1條定有明文。本件原告係委託處理稅
        務事宜之會計事務所辦理註銷登記停止領用發票，該會
        計事務所竟意圖牟利，利用原告公司停止營業及持有原
        告公司印章之機會，擅自領用發票，販售發票賺取不法
        利益，復為掩飾其不法犯行，而以虛設行號「古早人企
        業有限公司」、「錸聚企業有限公司」開立之發票，作
        為進項憑證申報扣抵銷項稅額，以上行為原告公司並不
        知情，倘知情絕不容許該事務所有此違法行為，蓋原告
        公司已停止營業，不需此圖。因此原告公司就本件違章
        事實並無故意或過失。從而，原處分依違反加值型及非
        加值型營業稅法第51條第5款處罰3倍罰鍰即無理由。
      (4)退萬步言之，原告公司取得虛設行號之進項發票係在不
        知情之情況下，由不肖會計事務所為了牟利而取得，如
        認原告公司有過失(實無過失)，謹請鈞院審酌：1﹒原
        告公司已補繳稅款；2.原告公司係受害人，己停業多年
        ，遭該會計事務所惡意冒用，使負責人無故受拖累，而
        需繳納巨額罰款，已陷入生活困境；3﹒原告公司在非
        主動且不知情非必要情況下取得不實進項憑證。而依違
        反加值型及非加值型營業稅法第51條規定，採最低1 倍
        之罰鍰。
    2.綜上所述，被告機關處原告公司3倍之罰緩139,600元，實
      有違誤，原復查決定及原訴願決定，未予糾正，容有違誤
      。請判決撤銷訴願決定、復查決定及原處分，以維原告權
      益。
  (二)被告主張之理由：
    1.按「營業人左列進項稅額，不得扣抵銷項稅額：一、購進
      之貨物或勞務未依規定取得並保存第33條所列之憑證者。
      」「營業人除本法另有規定外，不論有無銷售額，應以每
      二月為一期，於次期開始15日內，填具規定格式之申報書
      ，檢附退抵稅款及其他有關文件，向主管稽徵機關申報銷
      售額、應納或溢付營業稅額。其有應納營業稅額者，應先
      向公庫繳納後，檢同繳納收據一併申報。」「納稅義務人
      ，有左列情形之一者，除追繳稅款外，按所漏稅額處1倍
      至10倍罰鍰，並得停止其營業……五、虛報進項稅額者。
      」為加值型及非加值型營業稅法第19條第1項第1款、第35
      條第1項及第51條第5款所明定。次按「代理人於代理權限
      內，以本人名義所為之意思表示，直接對本人發生效力。
      」「債務人之代理人或使用人，關於債之履行有故意或過
      失時，債務人應與自己之故意或過失，負同一責任。」為
      民法第103條第1項及第224條前段所規定。又「取得虛設
      行號發票申報扣抵之案件：1.無進貨事實者：以虛設行號
      發票申報扣抵，係屬虛報進項稅額，並逃漏稅款，該虛報
      進項之營業人……應依營業稅法第51條第5款規定補稅並
      處罰。」為財政部83年7月9日台財稅第831601371號函所
      明釋。
    2.原告於首揭期間無進貨事實，取具古早人公司及錸聚公司
      開立之統一發票3紙，作為進項憑證申報扣抵銷項稅額，
      虛報進項稅額46,550元，有中機組刑事案件移送書、承諾
      書、專案申請調檔統一發票查核清單等資料影本可稽，違
      反前揭稅法規定，被告所屬臺北縣分局核定補徵營業稅額
      46,550元，並按所漏稅額46,550元處3倍罰鍰139,600元（
      計至百元止）。原告主張係遭受委託處理稅務事宜之會計
      事務所以不實統一發票虛報進項稅額等，其毫不知情，請
      降低處罰倍數云云。
    3.依首揭稅法規定，原告應負申報義務，其將公法上之義務
      ，委託許淇鈴經營之會計事務所代理，係其與許淇鈴私法
      上代理行為，自不能以私法行為變更原告在公法上應負之
      義務；又依首揭民法規定，代理人於代理權限內，以本人
      名義所為之意思表示，直接對本人發生效力，原告委託許
      淇鈴經營之會計事務所代為記帳及申報營業稅，則該事務
      所所為之虛報進項稅額行為，依法直接對原告發生效力，
      原告應就其代理人之故意過失負同一責任，自不得主張其
      不知而免責，且原告於選任代理人或使用人時本有注意義
      務，亦有監督其履行之權責，若疏於注意，致生漏稅之結
      果（違反納稅義務），亦構成過失，而應受行政罰；又原
      告委託許淇鈴經營之會計事務所代為記帳及申報營業稅，
      該事務所有無遵照辦理及依法報繳營業稅，原告自應善盡
      注意及監督義務，則系爭無進貨事實取得非實際交易對象
      開立之統一發票作為進項憑證申報扣抵銷項稅額，縱非其
      所為仍無法免責；本件違章事證明確已如前述，原告取具
      非實際交易對象開立之統一發票申報扣抵銷項稅額之事實
      為其所不爭，並於裁罰處分核定前已補繳稅款及以書面承
      認違章事實，依首揭規定，原處罰鍰139,600元並無違誤
      ，請續予維持。
    綜上論述，原處分及所為復查、訴願決定並無違誤，請判決
    如答辯之聲明。
    理  由
一、按「營業人左列進項稅額，不得扣抵銷項稅額：一購進之貨
    物或勞務未依規定取得並保存第33條所列之憑證者。．．。
    」」、「營業人除本法另有規定外，不論有無銷售額，應以
    每2 月為1 期，於次期開始15日內，填具規定格式之申報書
    ，檢附退抵稅款及其他有關文件，向主管稽徵機關申報銷售
    額、應納或溢付營業稅額。其有應納營業稅額者，應先向公
    庫繳納後，檢同繳納收據一併申報。」、「納稅義務人，有
    左列情形之一者，除追繳稅款外，按所漏稅額處1 倍至10倍
    罰鍰，並得停止其營業．．．五虛報進項稅額者。」為加值
    型及非加值型營業稅法第19條第1 項第1 款、第35條第1項
    及第51條第5 款所明定。次按「代理人於代理權限內，以本
    人名義所為之意思表示，直接對本人發生效力。」、「債務
    人之代理人或使用人，關於債之履行有故意或過失時，債務
    人應與自己之故意或過失，負同一責任。」民法第103 條第
    1 項及第224 條前段定有明文。又「取得虛設行號發票申報
    扣抵之案件：1.無進貨事實者：以虛設行號發票申報扣抵，
    係屬虛報進項稅額，並逃漏稅款，該虛報進項之營業人．．
    ．應依營業稅法第51條第5 款規定補稅並處罰。」為財政部
    83年7 月9 日台財稅第831601371 號函所明釋。
二、查中機組查獲原告於92年4月間無進貨事實，取具虛設行號
    古早人公司及錸聚公司開立之系爭發票，作為進項憑證申報
    扣抵銷項稅額，經通報被告審理違章成立，初查乃核定補徵
    營業稅額46,550元，並按所漏稅額處3 倍之罰鍰139,600 元
    （計至百元止）。原告對罰鍰處分不服，申經復查，未獲變
    更，提起訴願亦遭決定駁回，遂向本院提起本件行政訴訟之
    事實，有中機組刑事案件移送書影本、承諾書影本、專案申
    請調檔統一發票查核清單影本、復查申請書、系爭處分及訴
    願書等，各附原處分卷足稽。兩造主張之事實、理由及陳述
    ，有如上述整理，雙方主要爭執在：被告依加值型及非加值
    型營業稅法第19條第1 項第1 款、第35條第1 項、第51條第
    5 款、民法第103 條第1 項及第224 條前段等規定，對原告
    按所漏稅額處3 倍之罰鍰139,600 元，是否適法？
三、經查：
  (一)原告起訴主張本件原告係委託處理稅務事宜之金言稅務會計
    師事務所辦理註銷登記停止領用發票，惟該會計事務所竟意
    圖牟利，利用原告公司停止營業及持有原告公司印章之機會
    ，擅自領用發票，販售發票賺取不法利益，復為掩飾其不法
    犯行，而以虛設行號「古早人企業有限公司」、「錸聚企業
    有限公司」開立之系爭發票，作為進項憑證申報扣抵銷項稅
    額，以上行為原告並不知情，倘知情絕不容許該事務所有此
    違法行為，蓋原告已停止營業，不需此圖。因此原告就本件
    違章事實並無故意或過失。從而，原處分依違反加值型及非
    加值型營業稅法第51條第5 款處罰3 倍罰鍰即無理由。如認
    原告有過失，謹請審酌：1 ﹒原告已補繳稅款；2.原告係受
    害人，己停業多年，遭該會計事務所惡意冒用，使負責人無
    故受拖累，而需繳納巨額罰款，已陷入生活困境；3 ﹒原告
    在非主動且不知情非必要情況下取得不實進項憑證。而依違
    反加值型及非加值型營業稅法第51條規定，採最低1 倍之罰
    鍰等語；被告則以依首揭民法規定，代理人於代理權限內，
    以本人名義所為之意思表示，直接對本人發生效力，原告委
    託許淇鈴經營之會計事務所代為記帳及申報營業稅，則該事
    務所所為之虛報進項稅額行為，依法直接對原告發生效力，
    原告應就其代理人之故意過失負同一責任，自不得主張其不
    知而免責，且原告於選任代理人或使用人時本有注意義務，
    亦有監督其履行之權責，若疏於注意，致生漏稅之結果（違
    反納稅義務），亦構成過失，而應受行政罰等語置辯。
  (二)查原告於92年4月間無進貨事實，取具古早人公司及錸聚公
    司開立之系爭票，作為進項憑證申報扣抵銷項稅額，虛報進
    項稅額46,550元，有中機組刑事案件移送書（附原處分卷第
    35頁）、原告出具之承諾書（見原處分卷第47頁）、專案申
    請調檔統一發票查核清單（附原處分卷第3 ～4 頁）等資料
    影本附原處分卷可稽。又原告委託許淇鈴經營之會計事務所
    代為記帳及申報營業稅，該事務所有無遵照辦理及依法報繳
    營業稅，原告自應善盡本人之注意與監督義務，亦即依據首
    揭稅法規定，原告本應負營業稅之申報及繳納義務，然其既
    將其公法上之義務，委託會計事務所處理，此為原告與會計
    事務所內部之私法上行為，並不能以該私法之內部行為變更
    原告在公法上所應負之義務。
  (三)質言之，本件原告委託會計事務所代為記帳及申報營業稅，
    則該事務所所為之虛報進項稅額行為，核其與該會計事務所
    之法律關係為「本人與代理人」，代理人之行為原則上依法
    直接對原告發生效力，故而原告應就其代理人之故意過失負
    同一責任，自不得主張其不知而免責；且原告於選任代理人
    或使用人時，本有注意義務，亦有監督其履行之權責，果疏
    於注意，致生漏稅之結果（違反納稅義務），亦構成過失，
    仍應受罰。則系爭無進貨事實取得非實際交易對象開立之系
    爭發票作為進項憑證申報扣抵銷項稅額，縱非原告所為，惟
    依民法第103 條第1 項及第224 條前段規定，原告仍無法免
    除其本人之責。故而，被告以原告取具非實際交易對象開立
    之系爭發票申報扣抵銷項稅額之事實為其所不爭，並於裁罰
    處分核定前已補繳稅款及以書面承認違章事實，依首揭規定
    處罰鍰139,600 元，於法自屬有據。原告僅以不知情為由，
    主張並無故意過失等語，忽略其本人應盡之注意及監督責任
    ，自有未合，而無足採取。
四、綜上，原告所訴均委無足採，被告因而以原告於92年4月間
    無進貨事實，取具虛設行號古早人公司及錸聚公司開立系爭
    發票，作為進項憑證申報扣抵銷項稅額，審理違章成立，初
    查乃核定補徵營業稅額46,550元，並按所漏稅額處3 倍之罰
    鍰139,600 元（計至百元止），並無違誤，復查及訴願決定
    予以維持，並無不合。原告徒執前詞訴請撤銷為無理由，應
    予駁回。
五、本件訴訟標的金額未逾20萬元，為適用簡易程序事件，本判
    決爰不經言詞辯論為之；又本件待證事實已明，兩造其餘之
    攻擊防禦方法，無庸一一論斷，併予敘明。
據上論結，本件原告之訴為無理由，爰依行政訴訟法第98條第1
項前段、236條、第233條第1項，判決如主文。
中    華    民    國    97    年     6    月   30     日
                  臺北高等行政法院第六庭
                                  法  官   陳鴻斌
上為正本係照原本作成。
本件以訴訟事件所涉及之法律見解具有原則性者為限，始得於本
判決送達後20日內向本院提出上訴狀並表明上訴理由，如已於本
判決宣示後送達前提起上訴者，應於判決送達後20日內補具上訴
理由（均按他造人數附繕本），且經最高行政法院許可後方得上
訴。
中    華    民    國    97    年     7    月    2     日
                                  書記官  陳清容


司法院資訊處製作；財團法人民間司法改革基金會備份。
